臺灣臺東地方法院民事判決  
111年度家繼訴字第17號
原      告  凱基商業銀行股份有限公司


法定代理人  魏寶生  


訴訟代理人  陳慧珊  
            李東銘  
被      告  胡林翊娟
            胡瑋婷  
            胡志明  


            胡寶雲  
            胡珍瑄  
            林愛丞（原名：林庭丞）


            胡秋美  
受告知人兼
共      同
訴訟代理人  胡嘉欣（原名：胡寶琴）



上列當事人間請求代位分割遺產事件，本院於民國111年6月21日
言詞辯論終結，判決如下：
    主  文
被繼承人胡進發如附表一所示遺產，應由受告知人胡嘉欣與被告
按如附表二所示應繼分比例分割為分別共有。
訴訟費用由原告負擔八分之一，餘由被告按附表二所示應繼分比
例負擔。
    事實及理由
一、原告主張略以：受告知人即債務人胡嘉欣尚積欠原告新臺幣
    91,296元及利息尚未清償，又訴外人即被繼承人胡進發於民
    國103年5月7日死亡，遺有如附表一所示之遺產（下稱系爭
    遺產），由胡嘉欣與被告共同繼承，應繼分則如附表二所示
    。因胡嘉欣怠於行使其分割遺產之權利，且未與被告達成分
    割協議，致原告無從就其應有部分進行拍賣取償，原告為保
    全債權，爰依民法第242條及第1164條規定，代位胡嘉欣提
    起本件訴訟，請求分割遺產等語。並聲明：如主文第1項所
    示。
二、被告則以：胡嘉欣確實積欠原告債務，也有繼承附表一所示
    之不動產，但已向臺灣臺北地方法院申請更生程序等語答辯
    。並聲明：原告之訴駁回。
三、得心證之理由：
（一）原告上開主張，業據其提出本院92年度執字第680號債權
      憑證影本、東河鄉北佳里段951地號土地登記第二類謄本
      、東河鄉北佳里段30建號建物登記第二類謄本、臺東縣地
      籍異動索引、本院民事執行處函、財政部南區國稅局遺產
      稅免稅證明書、股份有限公司變更登記表及戶籍謄本等件
      （見本院卷第4至15、67至73頁）為證，並有臺東縣成功
      地政事務所111年2月24日東成地登記字第1110000792號函
      所附東河鄉北佳里段951地號土地登記謄本、東河鄉北佳
      里段30建號建物登記謄本及異動索引在卷可憑（見本院卷
      第50至64頁），堪信屬實。　　
（二）按債務人怠於行使其權利時，債權人因保全債權，得以自
      己名義行使其權利，為民法第242條前段所明定。此項代
      位權行使之範圍，就同法第243條但書規定旨趣推之，並
      不以保存行為為限，凡以權利之保存或實行為目的之一切
      審判上或審判外之行為，諸如假扣押、假處分、聲請強制
      執行、實行擔保權、催告、提起訴訟等，債權人皆得代位
      行使（最高法院69年台抗字第240號裁判意旨參照）。次
      按繼承人有數人時，在分割遺產前，各繼承人對於遺產全
      部為公同共有；繼承人得隨時請求分割遺產，民法第1151
      條、第1164條前段分別定有明文。經查，原告為受告知人
      即債務人胡嘉欣之債權人，系爭遺產為胡嘉欣與被告所共
      同繼承，並已辦理繼承登記而為公同共有，因胡嘉欣怠於
      行使分割系爭遺產之權利，致原告無從執行胡嘉欣因繼承
      所得之公同共有財產，顯已影響原告債權之行使，業經本
      院認定如上，復查無法律另有規定或契約另有訂定禁止分
      割遺產之情形，揆諸前揭說明，原告主張代位胡嘉欣請求
      分割系爭遺產，自屬有據。
（三）再按在公同共有遺產分割自由之原則下，民法第1164條規
      定，繼承人得隨時請求分割遺產，該條所稱之「得隨時請
      求分割」，依同法第829條及第830條第1項規定觀之，自
      應解為包含請求終止公同共有關係在內，俾繼承人之公同
      共有關係歸於消滅而成為分別共有，始不致與同法第829
      條所定之旨趣相左，庶不失繼承人得隨時請求分割遺產之
      立法本旨（最高法院93年度台上字第2609號判決意旨參照
      ）。本院審酌系爭遺產係因繼承而公同共有、經濟效用及
      胡嘉欣與被告利益等情事，認其分割方法即應由全體繼承
      人即胡嘉欣與被告按如附表二所示之應繼分比例分割為分
      別共有為適當。
四、綜上所述，原告依民法第242條及第1164條之規定，代位其
    債務人胡嘉欣請求分割被繼承人如附表一所示之遺產，為有
    理由，應予准許，爰判決如主文第1項所示。
五、末按因共有物分割、經界或其他性質上類似事件涉訟，由敗
    訴當事人負擔訴訟費用顯失公平者，法院得酌量情形，命勝
    訴之當事人負擔其一部，民事訴訟法第80條之1定有明文。
    查裁判分割遺產之形成訴訟，法院決定遺產分割之方法時，
    應斟酌何種分割方法較能增進共有物之經濟效益，並兼顧全
    體繼承人之利益，以決定適當之分割方法，不受原告聲明之
    拘束，亦不因何造起訴而有不同。是本件原告代位請求裁判
    分割如附表一所示之遺產雖有理由，惟關於訴訟費用之負擔
    ，應由兩造依受告知人與被告之應繼分比例負擔，始屬公允
    。
六、據上論結，本件原告之訴為有理由，依家事事件法第51條，
    民事訴訟法第78條、第80條之1，判決如主文。 
中　　華　　民　　國　　111 　年　　7 　　月　　5 　　日
          　　　　民事庭　法  官　范乃中
以上正本係照原本作成。　　    　　　　　
如對本判決上訴，須於判決送達後20日內向本院提出上訴狀 (均
須按他造當事人之人數附繕本)。
中　　華　　民　　國　　111 　年　　7 　　月　　5 　　日
          　　　　　　　　書記官　陳薇如　
附表一
編號 種類 名稱 權利範圍  1 土地 臺東縣○○鄉○○里段000地號 全部  2 建物 臺東縣○○鄉○○里段00○號 全部 
附表二
編號 繼承人 應繼分比例  1 胡嘉欣   8分之1  2 胡林翊娟   8分之1  3 胡瑋婷   8分之1  4 胡志明   8分之1  5 胡寶雲   8分之1  6 胡珍瑄   8分之1  7 林愛丞   8分之1  8 胡秋美   8分之1